【裁判字號】    94,訴,280
【裁判日期】    950126
【裁判案由】    建築法
【裁判全文】
臺中高等行政法院判決
                                     94年度訴字第00280號
                              .
原      告  大東海文化事業有限公司逢甲分公司
代  表  人  甲○○
被      告  臺中市政府
代  表  人  乙○○
訴訟代理人  戊○○
            丁○○
上列當事人間因建築法事件，原告不服內政部中華民國94年4月4
日台內訴字第0930009321號訴願決定，提起行政訴訟。本院判決
如下︰
    主  文
訴願決定及原處分均撤銷。
訴訟費用由被告負擔。
    事  實
一、事實概要：
    緣台中市○○區○○路80號1至2樓建築物（下稱系爭建築物
    ），領有被告所屬工務局（現為都市發展局）核發之67中工
    建使字第194號使用執照，原核准用途1樓為「店房」、2樓
    為「住房」。被告於民國（下同）92年8月26日派員赴現場
    實施建築物公共安全聯合稽查時查獲上址未經申請領得變更
    使用執照，擅自違規經營使用執照核准用途外之補習班，並
    有未維護建築物合法使用與其構造及設備安全之如下缺失：
    即非防火區劃分間牆擅自變更及改造。被告乃據以認定原告
    （即建築物使用人）已違反建築法第73條第2項、第77條第1
    項規定，並依同法第91條第1項第1款規定，以93年10月21日
    府都管字第0930156905號處分書，裁處原告新台幣（下同）
    9萬元罰鍰，且建築物應立即停止使用並恢復原狀。原告不
    服，提起訴願遭駁回，遂提起本件行政訴訟。
二、兩造聲明：
    (一)原告聲明求為判決：
      1.訴願決定及原處分均撤銷。
      2.訴訟費用由被告負擔。
    (二)被告聲明求為判決：原告之訴駁回。
三、兩造陳述：
    (一)原告主張：
      1.本件原告設立於台中市○○路80號「大東海文化事業有
        限公司–逢甲分公司」已向被告申請核准在案，依憲法
        第15條規定，人民之工作權應受保障。原告於上址之營
        業項目為發行及行銷「各類公職考試」、「各類證照考
        試」之「文字書籍」，並提供讀者諮詢之用途，現場並
        非作為「補習教學之場所」；若被告對原告之「營業項
        目」有意見，亦應事先通知原告之負責人，不應主觀認
        定而逕為處分。
      2.原告之廣告招牌並無懸掛「大東海文教機構」之字樣，
        而係推廣所出版之各項公職考試「文字用書」及相關「
        有聲書籍」，此亦為原告營利事業登記證所載之營業項
        目之一。現場並無教室、課表、學生名冊，亦無聘請教
        師授課之情事，全係被告之檢查人員主觀誤認。被告僅
        憑檢查紀錄表、單方之錯誤記載內容，亦未事先通知原
        告負責人確認及簽名，逕為處分，其就本案之處理流程
        顯有「不公正、不公開、不民主」之違法，並已違反行
        政程序法第1條之規定。
      3.系爭建築物2樓以上及頂樓、增建部分，皆非原告所承
        租，亦非原告使用，其缺失概與原告無關，被告處罰之
        對象顯然有誤，至被告所稱於稽查時發現2樓有提供影
        帶供學員觀看云云，按2樓係房東堆放雜物之用，有時
        由原告職員發行教材之編輯人員討論教材內容，而本件
        原告確實僅使用1樓。又關於防火區間劃分變更使用之
        情形，原告於承租該房屋時即無分間牆，且原告並非補
        習班，不須要作此變更，況二樓以上為建物所有權人使
        用，其對防火牆作如何變更，原告實不知情。另關於原
        告之廣告物之製作懸掛方式，與其他商家之廣告物完全
        一致，皆未申請「廣告物許可」，然被告只處罰原告之
        廣告物，而包庇其他商店未經許可之廣告物，不予取締
        及處罰，顯已違反行政程序法第6條之規定。
      4.依行政程序法第7條規定，行政機關行政行為、行政處
        分，應選擇對人民權益損害最少者，且所造成之損害不
        得與欲達成之利益顯失均衡。行政行為既已達成原欲之
        目的，即不應一再侵害人民權益，原告逢甲分公司自
        92年7月起連續接獲被告11次處分，分述如下：92年7月
        2日中工管字第092008629號函罰緩6萬元、92年9月5日
        府教社字第0920137171號函罰鍰5萬元、92年10月7日中
        工管字第0920018441號函罰鍰9萬元、92年11月5日中工
        管字第0920019764號函罰鍰6萬元、93年2月18日中工管
        字第09300004412號函罰鍰9萬元、93年3月24日府教社
        字第0930045870號函罰鍰5萬元、93年3月31日中工管字
        第09300052931號函罰鍰12萬元、93年3月31日中工管字
        第09300052932號函罰鍰6萬元、93年9月2日府都管字第
        0930140105號函罰鍰6萬元、93年10月21日府都管字第
        09301621801號函罰鍰9萬元、93年10月21日府都管字第
        0930156905號函罰鍰9萬元。被告所屬都市發展局承辦
        人員漠視行政程序法相關規定，未查清現況真相，便多
        次對原告無端開罰，居心叵測。
    (二)被告答辯：
      1.按本案行政處分係依據被告目的事業主管機關教育局92
        年8月5日府教社字第0920137171號函，函送「大東海文
        化事業股份有限公司逢甲分公司」違反補習及進修教育
        法辦理行政處分書函辦理，而原案業經鈞院93年度訴字
        第118號判決駁回原告之訴確定。
      2.依據內政部訂定之「建築物使用類組及變更使用辦法」
        規定，「補習班」場所使用類組認定，歸類於「D-5類
        組」：『供短期職業訓練、各類補習教育及課後輔導之
        場所』，並非原告所使用之建築物使用執照原核准用途
        ：地上1樓之『店房「G-3類組」：供一般門診、零售、
        日常服務之場所』、地上2樓之『住房「H-2類組」：供
        特定人長期住宿之場所』，其違規擅自變更建築物用途
        事實甚為明確。
      3.被告於92年8月26日執行行政院公共安全方案，依查訪
        建築及消防安全設施稽查紀錄表及台中市建築物公共安
        全之構造及設備檢（複）查紀錄表之記錄，本件使用違
        規事實為：「‧‧‧電視教學10台（1F）看錄影帶教室
        」，現場並經被告目的事業主管機關教育局社教課檢查
        人員確認及原告之現場工作人員楊柔莉於檢查記載事項
        具結無誤，均與原告所稱未從事「補教業務」，現場為
        一般辦公室使用等情不符。至原告所稱廣告物未申請使
        用許可部分，此係被告依「招牌廣告及樹立廣告管理辦
        法」管理，並於稽查時發現原告之招牌廣告物尚未申請
        使用許可，併入本案一併告知辦理申請許可，而違建部
        分，則由被告通知依權責另以違建查報處理，均非本案
        行政裁罰或訴願之主體。綜上，原告未經領得變更使用
        執照，擅將上開建築物原核准用途店、住房「G-3、H-2
        類組」作為「D-5類組」場所使用，違規擅自變更建築
        物使用用途至為明確，被告逕為處分，並無不當。
      4.被告於92年8月26日派員及會同其他相關單位赴現場實
        施建築物公共安全聯合稽查時，有到系爭房屋2樓查勘
        ，但對於原告是否使用2樓部分，並未於檢查紀錄表為
        記載，惟有2樓違規相片影本可證，且於同年10月間再
        為稽查時，原告即有使用2樓部分。又針對上開紀錄表
        上防火區部分未勾選檢查結果，乃因該次稽查屬聯合勤
        務，無法即時調閱原告使用執照等予以比對，須俟與被
        告之內部資料為覆核，惟被告稽查人員已有註記原告確
        有擅自變更原使用用途供作補習班之情形，且上開稽查
        人員所拍攝之照片，亦可得知原告有違章情事，其中2
        樓防火設備變更較明顯，1樓店面之面積為41平方公尺
        ，其餘2、3樓之樓面面積各為58平方公尺，均為住房，
        原告於93年申請變更，之前照片與被告核准之照片均一
        樣，原有3面之分間牆，可見原告將原本之分間牆拆除
        ，將原有之小空間變成較大之空間。另原告辯稱2樓以
        上係房屋所有權人使用，惟依消防法規定，使用人亦須
        維護房屋之安全性，與是否為房屋之所有權人並無相關
        。
      5.另原告指稱於92年7月起接獲被告之11次處分云云，經
        查截至93年12月13日止，由被告依建築法相關規定辦理
        之有效處分為：92年7月2日中工管字第092008629號行
        政處分書（依92年5月12日建築物公共安全之構造及設
        備檢（複）查記錄辦理），93年10月21日府都管字第09
        301621801號行政處分書（依93年2月10日建築物公共安
        全之構造及設備檢（複）查記錄辦理），93年10月21日
        府都管字第0930156905號行政處分書（依92年8月26日
        建築物公共安全之構造及設備檢（複）查記錄辦理）以
        及93年9月2日府都管字第0930140105號函之本案所有權
        人行政處分書等，均係配合被告目的事業主管機關教育
        局，執行行政院公共安全方案查訪建築及消防安全設施
        稽查紀錄表辦理，被告依法行政並無不當。而原告指稱
        之其餘建築法相關行政處分書，均由被告依法辦理撤銷
        、另為適法處分在案，除93年10月21日府都管字第0930
        156905號行政處分書外，均非本次行政訴訟案之主體。
    理  由
一、被告經合法通知，未於言詞辯論期日到場，核無民事訴訟法
    第386條各款所列情形之一，爰依原告之聲請，由其一造辯
    論而為判決。
二、按「建築物應依核定之使用類組使用，其有變更使用類組或
    有第九條建造行為以外主要構造、防火區劃、防火避難設施
    、消防設備、停車空間及其他與原核定使用不合之變更者，
    應申請變更使用執照。」、「建築物所有權人、使用人應維
    護建築物合法使用與其構造及設備安全。」、「有左列情形
    之一者，處建築物所有權人、使用人、機械遊樂設施之經營
    者新台幣6萬元以上30萬元以下罰鍰，並限期改善或補辦手
    續，屆期仍未改善或補辦手續而繼續使用者，得連續處罰，
    並限期停止其使用。必要時，並停止供水供電、封閉或命其
    於期限內自行拆除，恢復原狀或強制拆除：一違反第73條第
    2項規定，未經核准變更使用擅自使用建築物者。二未依第
    77條第1項規定維護建築物合法使用與其構造及設備安全者
    。」固為建築法第73條第2項、第77條第1項及第91條第1項
    第1款、第2款所明定。惟按「當事人主張事實，須負舉證責
    任，倘所提出之證據，不足為其主張事實之證明，自不能認
    其主張之事實為真實。又行政官署對於人民有所處罰，必須
    確實證明其違法之事實。倘不能確實證明違法事實之存在，
    其處罰即不能認為合法。」最高行政法院39年判字第二號著
    有判例。
三、本件原告曾於92年5月12日遭被告查獲其擅自將系爭建築物
    變更作補習班使用，經被告以92年7月2日中工管字第0920
    008629號違反建築法行政處分書裁處原告9萬元罰鍰，並應
    於92年7月15日前改善完畢或補辦手續在案。嗣被告派員於
    92年8月26日赴系爭建築物現場實施建築物公共安全聯合稽
    查時，查獲現場1樓設有電視教學電視10台從事錄影帶教學
    ，此有臺中市政府執行維護公共安全方案查訪建築及消防安
    全設施稽查紀錄表1紙附本院卷可稽。因系爭建物原使用執
    照核准用途1樓為「店房」屬H類2組，此亦有臺中市工務局
    67中工建使字第194號使用執照存根在本院卷可憑，卻實際
    經營「補習班」使用，屬D類5組，被告乃以原告違反建築法
    第73條第2項、第77條第1項規定，依同法第91條第1項裁處
    原告（使用人）9萬元罰鍰，且應立即停止使用並回復原狀
    。原告提起本件訴訟，雖為前述主張。經查原告固經被告核
    發營利事業登記證，惟此係屬商業登記，與本件原告違反建
    築法無涉。又本件係處罰原告所使用之臺中市○○路80號1
    樓建築物違反建築法規定，與系爭建物2樓以上、頂樓、增
    建部分及原告所述被告僅處罰原告之違規廣告物，有違行政
    訴訟法第6條之平等原則，亦均屬無涉。另依卷附臺中市政
    府執行維護公共安全方案查訪建築及消防安全設施稽查紀錄
    表已載明：現址1樓設有電視教學10台，看錄影帶教學，該
    紀錄表亦經原告之現場工作人員楊柔莉簽名具結檢查記載事
    項無誤，並有現場相片3張在本院卷可稽，原告所稱現場1樓
    非作為補習教學之場所，尚無足採，是原告對系爭建築物1
    樓有變更使用類組使用之違規行為應堪認定。惟查本件被告
    處分書所載違規地點除前述台中市○○路80號地上1樓外，
    尚及於同號2樓違規事實為建築物用途違規使用及未維護建
    築物構造、設備及室內裝修合法使用 (非防火區劃分間牆擅
    自變更及改造)，此有原處分書在本院卷可稽，而依卷附台
    中市政府92年8月26日執行行政院維護公共安全方案查訪建
    築及消防安全設施稽查紀錄表，除載明系爭建築物1樓電腦
    教學10台外，並無2樓有變更使用類組使用之違規行為之記
    載，亦無非防火區劃分間牆擅自變更或改造之勾選記載；另
    同日台中市建築物公共安全之構造及設備檢 (複)查紀錄表
    亦無非防火區劃分間牆擅自變更或改造之記載〔即該欄位之
    檢查結果亦未勾選符合 (Ｖ)或不符合 (X)〕，而被告檢查
    人員所拍攝附卷之相片3張 (2張係拍攝原告之門面，1張係
    拍攝電腦教學台擺設情形)，據被告所舉證人即參與本件會
    勘之丙○○到庭證稱：該3張相片均係拍攝1樓之情形，伊不
    清楚原告是否有違反非防火區劃分間牆擅自變更或改造之情
    形，亦已忘記是否有到2樓勘查等語，是被告辯稱有2樓違規
    相片可證及稽查人員已有註記原告確有擅自變更原使用用途
    供作補習班之情形，顯屬無稽。而依前述3張相片，亦無法
    看出原告將非防火區劃分間牆變更或改造之情形，是依被告
    所舉前提證物及證言，均不足證明原告有將系爭建築物之非
    防火區劃分間牆變更或改造，及將系爭建築物2樓變更使用
    類組使用之情形，依前揭判例所示，被告此部分之處罰，尚
    難認為有據。
四、綜上所述，本件被告處罰之事實，有部分無法證明，其所為
    裁罰，自有未合。訴原決定疏未糾正，仍予維持，亦有疏失
    。原告執此指摘，為有理由。因事涉被告重為處罰之裁量權
    ，合將訴願決定及原處分均予撤銷，由被告查明後另為適法
    之處分，以昭折服。
據上論結，本件原告之訴為有理由，依行政訴訟法第218條、第
195條第1項前段、第98條第3項前段、民事訴訟法第385條第1項
前段，判決如主文。
中    華    民    國    95    年    1    月    26    日
                第二庭審判長法  官  王  茂  修
                            法  官  莊  金  昌
                            法  官  王  德  麟
以  上  正  本  證  明  與  原  本  無  異
如不服本判決，應於判決送達後20日內向本院提出上訴書狀，其
未表明上訴理由者，應於提起上訴後20日內向本院提出上訴理由
書（須依對造人數附具繕本）；如於本判決宣示或公告後送達前
提起上訴者，應於判決送達後20日內補提上訴理由書（須附繕本
）。未表明上訴理由者，逕以裁定駁回。提起上訴應預繳送達用
雙掛號郵票390元（34元及5元郵票各10份）。
中    華    民    國    95    年    1     月    27    日
                            書記官  詹  靜  宜


司法院資訊處製作；財團法人民間司法改革基金會備份。
